ACORDAO-COMPLETO-2399336

ACÓRDÃO 9230/2020 ATA 30/2020 - SEGUNDA CÂMARA

VISTOS, relatados e discutidos os presentes autos de ato de alteração de aposentadoria, em que se aprecia Pedido de Reexame interposto pelos Srs. Amilto José Barchet e Elisabeth Mozzaquatro Parcianello, contra o Acórdão 2472/2019-TCU-Segunda Câmara, em que este Tribunal, entre outras deliberações, negou registro a seus atos de concessão de aposentadoria, em face da contagem adicional de tempo de serviço sem a devida comprovação dos recolhimentos previdenciários e da ausência do suporte documental necessário para a conversão de tempo de atividade insalubre.
ACORDAM os Ministros do Tribunal de Contas da União, reunidos em sessão da Segunda Câmara, diante das razões expostas pelo Relator, nos termos do art. 48, da Lei 8.443/1992, c/c art. 260, §2º, do RITCU, em:
9.1 conhecer dos presentes pedidos de reexame, para, no mérito, negar-lhes provimento;
9.2 dar ciência deste Acórdão, bem como do Relatório e Voto que o fundamentam, aos recorrentes, aos respectivos advogados (art. 179, §7º, do RITCU) e à Gerência Executiva do Instituto Nacional do Seguro Social em Santa Maria - RS, ressaltando que o relatório e o voto que o acompanharem podem ser consultados no endereço www.tcu.gov.br/acordaos, no dia seguinte ao de sua oficialização.

Pedido de reexame interposto por Amilto Jose Barchet,Elisabeth Mozzaquatro Parcianello contra decisão do Tribunal

Segunda Câmara

Gerência Executiva do Instituto Nacional do Seguro Social em Santa Maria - RS.

3. Interessados/Responsáveis/Recorrentes:
3.1. Recorrentes: Amilto José Barchet (CPF XXX.270.390-XX) e Elisabeth Mozzaquatro Parcianello (CPF XXX.371.510-XX).

13.1. Ministros presentes: Ana Arraes (Presidente), Augusto Nardes, Aroldo Cedraz e Raimundo Carreiro (Relator).
13.2. Ministros-Substitutos presentes: Marcos Bemquerer Costa e André Luís de Carvalho.

RAIMUNDO CARREIRO

Ministro-Substituto André Luís de Carvalho.

Tratam-se de pedidos de reexame interpostos pelos Srs. Amilto José Barchet e Elisabeth Mozzaquatro Parcianello (peças 47 e 52) , contra o Acórdão 2472/2019-TCU-Segunda Câmara (peça 39) , relatado pelo Ministro-Substituto André Luís de Carvalho, em que este Tribunal, entre outras deliberações negou registro a seus atos de concessão de aposentadoria.
2.	O Acórdão recorrido foi lavrado nos seguintes termos:
VISTOS, relatados e discutidos estes autos de aposentadorias deferidas em favor de Amilto José Barchet, Luiz Gabriel Bernardi, Marines Ana Argenta e Elisabeth Mozzaquatro Parcianello pela Gerência Executiva do Instituto Nacional do Seguro Social (INSS) em Santa Maria - RS;
ACORDAM os Ministros do Tribunal de Contas da União, reunidos em Sessão da 2ª Câmara, com fundamento no art. 71, III e IX, da Constituição de 1988, nos arts. 1º, V, 39, II, e 45 da Lei nº 8.443, de 1992, e nos arts. 260, § 1º, e 262, § 2º, do RITCU, ante as razões expostas pelo Relator, em:
9.1. considerar ilegais os atos iniciais de aposentadoria em favor de Amilto José Barchet  (à Peça 31 sob o nº 10162178-04-2008-000003-6) , Luiz Gabriel Bernardi (à Peça 33 sob o nº 10162178-04-2008-000013-3) e Marines Ana Argenta (à Peça 34 sob o nº 10162178-04-2008-000012-5) , além do ato de alteração em favor de Elisabeth Mozzaquatro Parcianello (à Peça 32 sob o nº 10162178-04-2011-000022-5) , negando-lhes os respectivos registros;
9.2. dispensar o ressarcimento das quantias percebidas indevidamente, mas de boa-fé, em consonância com a Súmula n.º 106 do TCU;
9.3. determinar que, no prazo de 15 (quinze) dias contados da ciência desta deliberação, a Gerência Executiva do INSS em Santa Maria - RS adote as seguintes medidas:
9.3.1. faça cessar os pagamentos decorrentes dos atos ora considerados ilegais, sob pena de responsabilidade solidária da autoridade administrativa omissa, nos termos do art. 71, IX, da Constituição de 1988 e do art. 262, caput, do RITCU; 
9.3.2. dê ciência do inteiro teor desta deliberação aos interessados, alertando-os de que o efeito suspensivo proveniente da eventual interposição de recurso junto ao TCU não os eximirá da devolução dos valores percebidos indevidamente após a notificação, diante do não provimento desse recurso, devendo encaminhar os comprovantes dessa notificação ao TCU no prazo de até 30 (trinta) dias; 
9.3.3. oriente os interessados (Amilto José Barchet, Elisabeth Mozzaquatro Parcianello, Luiz Gabriel Bernardi e Marines Ana Argenta) no sentido de que as suas aposentadorias poderão prosperar por intermédio do necessário recolhimento da correspondente contribuição previdenciária, sob a forma indenizada, para o respectivo período de atividade rural, nos termos da Súmula nº 268 do TCU;
9.3.4. oriente complementarmente o Sr. Amilto José Barchet no sentido de que poderá permanecer aposentado, caso opte pela aplicação da Súmula nº 74 do TCU com o devido ajuste nos seus proventos para assumir a proporção de 30/35 avos;
9.3.5. oriente complementarmente a Sra. Marines Ana Argenta no sentido de que, caso não efetue o recolhimento da correspondente contribuição previdenciária, sob a forma indenizada, ela deverá retornar à atividade para completar o correspondente tempo de contribuição em consonância com as regras atualmente vigentes;
9.3.6. oriente complementarmente a Sra. Elisabeth Mozzaquatro Parcianello no sentido de que poderá permanecer aposentada, com o devido ajuste nos seus proventos para assumir a proporção de 29/30 avos, ante a glosa do tempo de insalubridade para o cargo na área administrativa, sem a efetiva comprovação da correspondente insalubridade;
9.3.7. encaminhe a este Tribunal, nos termos do art. 262, § 2º, do RITCU, os novos atos de concessão das aludidas aposentadorias, sem as ilegalidades indicadas nesta deliberação, com a necessária comprovação do recolhimento indenizado da aludida contribuição previdenciária ou com a referida opção pela aplicação da Súmula nº 74 do TCU em prol de Amilto José Barchet e pelo devido ajuste nos proventos de Elisabeth Mozzaquatro Parcianello com vistas a assumir a proporção de 29/30 avos, permitindo que esses novos atos sejam submetidos à apreciação pelo TCU, na forma do art. 260, caput, do RITCU; 
9.3.8. acompanhe o deslinde das decisões judiciais obtidas pelos Auditores da Receita Federal do Brasil (RFB) no bojo dos Mandados de Segurança 35.490, 35.494 e 35.500 em trâmite no Supremo Tribunal Federal (STF) e faça cessar o pagamento do Bônus de Eficiência e Produtividade previsto na Lei nº 13.464, de 2017, em favor de Amilto José Barchet e de Marines Ana Argenta, no prazo de 30 (trinta) dias contados da eventual desconstituição dessas decisões judiciais, por se tratar de parcela pro labore faciendo expressamente excluída da base de cálculo da correspondente contribuição previdenciária e percebida, assim, em dissonância com o art. 40, caput e §§ 1º, 3º, 4º e 18, da Constituição de 1988, devendo informar o TCU sobre o efetivo cumprimento dessa medida ao final do referido prazo;
9.4. determinar que a unidade técnica adote as seguintes medidas:
9.4.1. envie a cópia do presente Acórdão à Gerência Executiva do INSS em Santa Maria - RS; e
9.4.2. arquive o presente processo, sem prejuízo de promover o monitoramento da determinação proferida pelo item 9.3 deste Acórdão, representando ao TCU, se necessário.
3.	Reproduzo a seguir, com ajustes de forma, o teor principal da instrução conclusiva da Secretaria de Recursos (peça 67) , cuja proposta de encaminhamento foi endossada pela direção da unidade e pelo Ministério Público de Contas (peças 68 e 69) :
INTRODUÇÃO	
1.	Trata-se de pedidos de reexame (peças 47 e 52) interposto pelos Sres. Amilto José Barchet e Elisabeth Mozzaquatro Parcianello contra o Acórdão 2472/2019-TCU-Segunda Câmara (peça 39) .
1.1.	A deliberação recorrida apresenta o seguinte teor:
VISTOS, relatados e discutidos estes autos de aposentadorias deferidas em favor de Amilto José Barchet, Luiz Gabriel Bernardi, Marines Ana Argenta e Elisabeth Mozzaquatro Parcianello pela Gerência Executiva do Instituto Nacional do Seguro Social (INSS) em Santa Maria - RS;
ACORDAM os Ministros do Tribunal de Contas da União, reunidos em Sessão da 2ª Câmara, com fundamento no art. 71, III e IX, da Constituição de 1988, nos arts. 1º, V, 39, II, e 45 da Lei nº 8.443, de 1992, e nos arts. 260, § 1º, e 262, § 2º, do RITCU, ante as razões expostas pelo Relator, em:
9.1. considerar ilegais os atos iniciais de aposentadoria em favor de Amilto José Barchet  (à Peça 31 sob o nº 10162178-04-2008-000003-6) , Luiz Gabriel Bernardi (à Peça 33 sob o nº 10162178-04-2008-000013-3) e Marines Ana Argenta (à Peça 34 sob o nº 10162178-04-2008-000012-5) , além do ato de alteração em favor de Elisabeth Mozzaquatro Parcianello (à Peça 32 sob o nº 10162178-04-2011-000022-5) , negando-lhes os respectivos registros;
9.2. dispensar o ressarcimento das quantias percebidas indevidamente, mas de boa-fé, em consonância com a Súmula n.º 106 do TCU;
9.3. determinar que, no prazo de 15 (quinze) dias contados da ciência desta deliberação, a Gerência Executiva do INSS em Santa Maria - RS adote as seguintes medidas:
9.3.1. faça cessar os pagamentos decorrentes dos atos ora considerados ilegais, sob pena de responsabilidade solidária da autoridade administrativa omissa, nos termos do art. 71, IX, da Constituição de 1988 e do art. 262, caput, do RITCU; 
9.3.2. dê ciência do inteiro teor desta deliberação aos interessados, alertando-os de que o efeito suspensivo proveniente da eventual interposição de recurso junto ao TCU não os eximirá da devolução dos valores percebidos indevidamente após a notificação, diante do não provimento desse recurso, devendo encaminhar os comprovantes dessa notificação ao TCU no prazo de até 30 (trinta) dias; 
9.3.3. oriente os interessados (Amilto José Barchet, Elisabeth Mozzaquatro Parcianello, Luiz Gabriel Bernardi e Marines Ana Argenta) no sentido de que as suas aposentadorias poderão prosperar por intermédio do necessário recolhimento da correspondente contribuição previdenciária, sob a forma indenizada, para o respectivo período de atividade rural, nos termos da Súmula nº 268 do TCU;
9.3.4. oriente complementarmente o Sr. Amilto José Barchet no sentido de que poderá permanecer aposentado, caso opte pela aplicação da Súmula nº 74 do TCU com o devido ajuste nos seus proventos para assumir a proporção de 30/35 avos;
9.3.5. oriente complementarmente a Sra. Marines Ana Argenta no sentido de que, caso não efetue o recolhimento da correspondente contribuição previdenciária, sob a forma indenizada, ela deverá retornar à atividade para completar o correspondente tempo de contribuição em consonância com as regras atualmente vigentes;
9.3.6. oriente complementarmente a Sra. Elisabeth Mozzaquatro Parcianello no sentido de que poderá permanecer aposentada, com o devido ajuste nos seus proventos para assumir a proporção de 29/30 avos, ante a glosa do tempo de insalubridade para o cargo na área administrativa, sem a efetiva comprovação da correspondente insalubridade;
9.3.7. encaminhe a este Tribunal, nos termos do art. 262, § 2º, do RITCU, os novos atos de concessão das aludidas aposentadorias, sem as ilegalidades indicadas nesta deliberação, com a necessária comprovação do recolhimento indenizado da aludida contribuição previdenciária ou com a referida opção pela aplicação da Súmula nº 74 do TCU em prol de Amilto José Barchet e pelo devido ajuste nos proventos de Elisabeth Mozzaquatro Parcianello com vistas a assumir a proporção de 29/30 avos, permitindo que esses novos atos sejam submetidos à apreciação pelo TCU, na forma do art. 260, caput, do RITCU; 
9.3.8. acompanhe o deslinde das decisões judiciais obtidas pelos Auditores da Receita Federal do Brasil (RFB) no bojo dos Mandados de Segurança 35.490, 35.494 e 35.500 em trâmite no Supremo Tribunal Federal (STF) e faça cessar o pagamento do Bônus de Eficiência e Produtividade previsto na Lei nº 13.464, de 2017, em favor de Amilto José Barchet e de Marines Ana Argenta, no prazo de 30 (trinta) dias contados da eventual desconstituição dessas decisões judiciais, por se tratar de parcela pro labore faciendo expressamente excluída da base de cálculo da correspondente contribuição previdenciária e percebida, assim, em dissonância com o art. 40, caput e §§ 1º, 3º, 4º e 18, da Constituição de 1988, devendo informar o TCU sobre o efetivo cumprimento dessa medida ao final do referido prazo;
9.4. determinar que a unidade técnica adote as seguintes medidas:
9.4.1. envie a cópia do presente Acórdão à Gerência Executiva do INSS em Santa Maria - RS; e
9.4.2. arquive o presente processo, sem prejuízo de promover o monitoramento da determinação proferida pelo item 9.3 deste Acórdão, representando ao TCU, se necessário.
 (destacamos e sublinhamos) 
HISTÓRICO
2.	O Tribunal considerou ilegal, entre outros, o ato de concessão inicial de aposentadoria do Sr. Amilto José Barchet pelo cômputo de tempo rural sem a comprovação das contribuições previdenciárias (8 anos, 8 meses e 11 dias) . 
2.1.	O ato de alteração da aposentadoria da Sra. Elisabeth Mozzaquatro Parcianello foi considerado irregular em razão do acréscimo de tempo insalubre (1 ano, 6 meses e 28 dias) sem que tenha sido apresentado laudo pericial que demonstre a existência de risco ou de agentes nocivos à saúde da ex-servidora no local de trabalho.
2.2.	Irresignados, os recorrentes interpuseram o presente pedido de reexame, que se fundamenta nas alegações que, adiante, passar-se-á a relatar.
EXAME DE ADMISSIBILIDADE
3.	Reitera-se o exame preliminar de admissibilidade (peça 49 e 59) , ratificado às peças 55 e 61 pelo Excelentíssimo Senhor Ministro Raimundo Carreiro, que entendeu pelo conhecimento do recurso, uma vez que preenchidos os requisitos do art. 48 da Lei 8.443/1992, c/c os arts. 285 e 286, parágrafo único, do RI/TCU, suspendendo-se os efeitos dos itens 9.1, 9.3, 9.3.1, 9.3.3, 9.3.4, 9.3.6, 9.3.7 e 9.3.8 do Acórdão 2472/2019-TCU-Segunda Câmara.
EXAME DE MÉRITO
4.	Constitui objeto dos presentes recursos analisar se:
	I) no caso do ato do Sr. Amilto José Barchet é necessária a comprovação do recolhimento das contribuições previdenciárias de período averbado de atividade rural ainda que anterior à MP nº 1.523/96, convertida na Lei nº 9.528/97; e
	II) no caso do ato de alteração da Sra. Elisabeth Mozzaquatro Parcianello é necessária a existência de laudo pericial para reconhecimento pelo órgão de origem de tempo insalubre de cargos de natureza eminentemente administrativa. 
Recorrente: Amilto José Barchet
5.	Defende a regularidade da averbação do tempo de atividade rural com base nas seguintes alegações:
5.1.	o Tribunal violou o princípio da segurança jurídica em relação à averbação do tempo de serviço rural, pois passados 20 anos da publicação do ato de aposentadoria foi exigida a comprovação das contribuições;
5.2.	a certidão de tempo de serviço contendo a averbação do tempo de serviço rural do recorrente foi expedida antes de outubro de 1996, portanto, anterior às alterações promovidas pela MP nº 1.523, publicada em 14/10/1996, que alterou o art. 96 da Lei n.° 8.213/91;
5.3.	na ocasião em que foi emitida a certidão de tempo de serviço ainda não estavam em vigor as disposições legais que determinavam o pagamento de indenização para efeito de contagem recíproca de tempo de serviço referente ao trabalhador rural, sendo que o entendimento administrativo e do TCU era no sentido que não havia necessidade de indenização do tempo rural para expedição de certidão de tempo de contribuição, tanto que somente apontou tal inconsistência mais de 20 anos após a aposentadoria, e não na época da emissão e averbação desta certidão;
5.4.	não é razoável que somente após 20 anos o TCU venha a apontar a falta de contribuições como inconsistência, pois a aposentadoria estatutária foi concedida em 1997 com aproveitamento do tempo de serviço rural admitido pelo INSS e certificado regularmente pela autarquia antes de 1996;
5.5.	por ter passados 22 anos da concessão da aposentadoria já decaiu o direito da Administração, nos termos do art. 54 da Lei 9.784/99;
5.6.	a Administração Pública não pode ignorar o prazo decadencial de revisar o ato que altera o benefício incorporado à remuneração do servidor;
5.7.	há ocorrência de risco de dano à parte recorrente na hipótese de supressão de percentual importante de seus proventos, levando em conta que isso representaria redução significativa no valor da remuneração auferida;
5.8.	o caso, com essas peculiaridades, reclama a ponderação do princípio da legalidade perante o princípio da segurança jurídica, para que a decisão seja justa;
5.9.	o homem necessita de segurança para conduzir, planificar e conformar autônoma e responsavelmente a sua vida, sendo que "desde cedo se consideram os princípios da segurança jurídica e da proteção da confiança como elementos constitutivos do Estado de Direito";
5.10.	cancelar o ato de aposentadoria de pessoa que conta com 71 anos de idade ofende o princípio da confiança legítima que milita em prol dos administrados;
5.11.	os órgãos de controle, até por exigirem dos outros plexos o rigor e a eficiência em seus procedimentos, devem ser os primeiros a dar o exemplo e, com expedita urgência, permitir que se estabilizem as relações jurídicas do cidadão com o Estado;
5.12.	deve ser afastada a inconsistência apontada pelo TCU em relação à necessidade de recolhimento de contribuições previdenciárias para averbação de tempo de serviço rural, mantendo a validade da certidão de tempo de serviço emitida pelo INSS e utilizada na aposentadoria estatutária em 1997, devendo ser mantido o ato de concessão de aposentadoria, que deve ser registrado pelo TCU; 
5.13.	em caso de não acolhimento dos argumentos acima e exclusão do período rural não indenizado, tem-se a Súmula n° 74 do próprio Tribunal de Contas da União.
Análise:
6.	De início, convém transcrever excerto do relatório, na parte que trata do ato de aposentadoria do Sr. Amilto José Barchet, que embasa o Acórdão recorrido (peça 36) :
9. Conforme exposto anteriormente, identificou-se a averbação de tempo de serviço rural (8 anos, 8 meses e 11 dias) no ato do interessado, além da percepção de parcela referente ao Bônus de Eficiência instituído pela Lei 13.464/2017.
10. Em relação ao período rurícola, o Tribunal já pacificou sua jurisprudência em 29/2/2012, por meio do Acórdão 414/2012-TCU-Plenário, de relatoria do Ministro Augusto Nardes, que aprovou o Enunciado 268 da Súmula da Jurisprudência do TCU nos seguintes termos:
O tempo de atividade rural somente poderá ser averbado para fins de aposentadoria no serviço público se recolhidas as respectivas contribuições previdenciárias na época própria ou, posteriormente, de forma indenizada.
11. Consultando-se os autos não há evidências de que o recolhimento citado tenha sido efetuado. O Controle Interno, em campo próprio no ato Sisac, informou que não restou evidenciado tal pagamento.
12. Quanto ao Bônus de Eficiência, o entendimento do Tribunal, a partir da prolação do Acórdão 2000/2017-TCU-Plenário, de relatoria do Ministro Benjamin Zymler, é de que tal vantagem não poderia integrar os proventos de aposentadoria por se tratar de parcela de natureza pro labore faciendo, expressamente excluída da base de cálculo da contribuição previdenciária.
13. O afastamento da aplicação do art. 7º, §2º, da Lei 13.464/2017, em observância aos princípios constitucionais do equilíbrio financeiro e atuarial e do regime solidário e contributivo da previdência social, pautou diversas deliberações deste Tribunal a partir do Acórdão supracitado (exemplos: Acórdãos 2.463/2017, 2.879/2017, 2.880/2017, 2.881/2017, 2.882/2017, 2.883/2017, 2.884/2017, 2.885/2017, 2.886/2017, 2.887/2017, 2.888/2017 e 2.889/2017, todos do Plenário) .
14. Ressalte-se que tal decisão se amparou na Súmula 347 do STF, que dispõe que o TCU pode, no exercício de suas atribuições, apreciar a constitucionalidade das leis e dos atos do Poder Público. Frise-se, complementarmente, que o Acórdão 2000/2017-TCU-Plenário, em seu item 9.2, deixou clara que sua aplicação só cabe à análise de casos concretos submetidos à apreciação desta Corte de Contas - como a apreciação do ato de aposentadoria em tela.
15. Contudo, o sindicato dos Auditores da Receita Federal do Brasil, em 2018, solicitou junto ao STF a desconstituição do Acórdão 2000/2017-TCU-Plenário, tendo obtido a suspensão de qualquer tentativa de sustação de pagamento relacionada ao Bônus por meio dos Mandados de Segurança 35.490, 35.494 e 35.500 (peças 6-8) .
16. Logo, a interrupção do pagamento do Bônus de Eficiência depende de eventual reversão do posicionamento adotado pelo Supremo nas decisões liminares, e seu recebimento não é fator para julgamento pela ilegalidade do ato.
	Resposta à oitiva
17. Em sua defesa quanto ao Bônus de Eficiência (peça 11, p. 21-24) , o interessado alegou que o art. 14 da Lei 13.464/2017 expressamente excluiu da base de cálculo da contribuição previdenciária tal parcela e o §2º, do art. 7º, do mesmo dispositivo legal, confere aos aposentados a previsão de sua percepção.
18. Conforme já exposto, tal alegação não merece acolhida pois, consoante o Acórdão 2000/2017-TCU-Plenário, foi afastada a incidência do §2º, do art. 7º da Lei 13.464/2017, por violar os princípios constitucionais do equilíbrio financeiro e atuarial e do regime solidário e contributivo da previdência social. 
19. Apesar disso, não cabe determinação para exclusão da rubrica, por se encontrar amparada pelos MS 35.490, 35.494 e 35.500, em trâmite no STF (peças 18-20) , consoante exposição nos parágrafos 15-16.
	20. Em sua defesa quanto ao tempo rural (peça 11, p. 1-20) , o interessado alegou que:
a) a Certidão de Tempo de Serviço contendo o período rurícola foi expedida antes de outubro de 1996, antes das alterações promovidas pela MP 1.523/96, que teria iniciado a exigência da contribuição previdenciária para contagem recíproca;
	b) qualquer alteração na concessão violaria o princípio da segurança jurídica;
	c) qualquer alteração na concessão violaria o princípio da boa-fé.
21. Em relação ao argumento "a", destaque-se que a obrigatoriedade do recolhimento da contribuição previdenciária deriva da própria Constituição Federal, em seu artigo 202, §2º, na redação original, ou o atual artigo 201, §9º. Tal circunstância tem sido reiteradamente afirmada pelo STF, conforme apontado no Voto condutor do Acórdão 4216/2017-TCU-Primeira Câmara, de relatoria do Ministro Benjamin Zymler, que apresenta a ementa da decisão exarada nos autos do Mandado de Segurança 33.482, da relatoria do Ministro Luiz Fux:
AGRAVO REGIMENTAL EM MANDADO DE SEGURANÇA. SERVIDOR PÚBLICO. APOSENTADORIA. CONTAGEM DE TEMPO DE ATIVIDADE RURAL. NECESSIDADE DE COMPROVAÇÃO DO RECOLHIMENTO DAS CONTRIBUIÇÕES PREVIDENCIÁRIAS PARA A CONCESSÃO DE APOSENTADORIA PELO REGIME PRÓPRIO DE PREVIDÊNCIA SOCIAL. CONCESSÃO DE APOSENTADORIA. ATO COMPLEXO. TERMO INICIAL DO PRAZO PREVISTO NO ART. 54 DA LEI 9.784/1999. AGRAVO REGIMENTAL A QUE SE NEGA PROVIMENTO. 
1. A contagem recíproca de tempo de serviço rural para a aposentadoria no serviço público (regime próprio) pressupõe o recolhimento das contribuições previdenciárias correspondentes. Precedentes: MS 28.917/DF, Rel. Min. Rosa Weber, Primeira Turma, DJe 28.10.2015; MS 28.668/DF, Rel. Min. Ricardo Lewandowski, Segunda Turma, Dje 11.06.2014; MS 28.929/DF, Rel. Min. Cármen Lúcia, Plenário, DJe 14/1/2011; MS 26.391, Rel. Min. Marco Aurélio, Plenário, DJe 6/6/2011; RE 600.582/RS, Rel. Min. Cármen Lúcia, Primeira Turma, DJe 21.2.2011. 
2. Os precedentes desta Suprema Corte tiveram por fundamento o art. 201, § 9º, da Constituição da República, que tratou, para efeito de aposentadoria, da possibilidade de contagem recíproca de tempo de contribuição na Administração Pública e na atividade privada, rural e urbana, o qual, embora tenha sido renumerado, constava da redação original da Constituição Federal como art. 202, § 2º.
3. In casu, não houve aplicação retroativa da EC nº 20/1998, tendo sido observado o entendimento firmado por esta Corte em relação à aplicação da legislação vigente por ocasião do preenchimento dos requisitos para a aposentadoria. 
4. O ato de aposentadoria de agentes públicos é complexo e somente se aperfeiçoa após o seu registro junto ao TCU. A partir desse momento é que começa a correr o prazo estabelecido pelo art. 54 da Lei nº 9.784/1999. 
5. Agravo regimental a que se NEGA PROVIMENTO" (MS 33482 Agr, Relator Min. Luiz Fux, Primeira Turma, julgado em 16/8/2016, DJe 31/8/2016) .
22. Considerando que a vigência da aposentadoria do interessado é posterior à edição da CF88 (mais precisamente 13/3/97) , o recolhimento de contribuição previdenciária já era requisito necessário para a averbação de tempo rural quando de sua aposentação. 
	23. Logo, tal argumento não merece acolhida.
24. Em relação à alegação de violação ao princípio da segurança jurídica (argumento "b") , é certo que houve acórdãos do próprio TCU que aplicaram este princípio para, excepcionalmente, considerar legais atos de pessoal apresentando irregularidades.
25. Todavia, esses acórdãos tiveram pontos em comum, sintetizados com precisão no voto condutor do Acórdão 69/2015-TCU-Segunda Câmara, de relatoria do Ministro Raimundo Carreiro:
31. Quanto à invocação dos princípios da segurança jurídica e da proteção da confiança para estabilizar, pelo decurso do tempo, atos de pessoal originalmente eivados de alguma irregularidade, o entendimento convergente na jurisprudência deste tribunal é no sentido de que o fluir do tempo, mesmo que excessivamente prolongado, somente autoriza a estabilização do ato quando sua eventual impugnação implicar prejuízo insuportável e irreversível ao interessado (Ac. 3.245/2010-Plenário - Rel. Min. Augusto Nardes; Ac. 1.011/2013-Plenário - Rel. Min. José
Jorge; Ac. 2.251/2014-Plenário - Rel. Min. Bruno Dantas; entre outros) .
26. Observa-se, assim, que o entendimento predominante no TCU é que o princípio da segurança jurídica prevalece sobre o princípio da legalidade apenas quando há risco de se causar prejuízo insuportável e irreversível ao interessado.
27. No caso ora em análise, este requisito não se encontra presente, uma vez que, conforme entendimento atual do TCU, consolidado no Acórdão 1893/2006-TCU-Plenário, de relatoria do
Ministro Augusto Sherman, o qual passou a permitir o recolhimento indenizado relativo ao período rural, o interessado poderá permanecer aposentado nos moldes da atual concessão, desde que
proceda ao recolhimento das contribuições previdenciárias referentes ao tempo de atividade rural averbado. Caso o recolhimento não seja efetuado, os vencimentos serão reduzidos para a proporcionalidade de 30/35 avos, haja vista que a Súmula TCU 74 poderia ser aplicada a seu caso - o que resultaria em um valor de provento básico um pouco maior que R$ 22.000,00, não caracterizando prejuízo insuportável.
	28. Assim, tal argumento não deve prosperar.
29. Quanto ao princípio da boa-fé (argumento "c") , frise-se que o argumento do ex-servidor já se encontra contemplado pela Súmula 106 do Tribunal, que dispõe que "o julgamento pela ilegalidade das concessões de reforma, aposentadoria e pensão, não implica por si só a obrigatoriedade da reposição das importâncias já recebidas de boa-fé".  Assim, tal argumento não merece acolhida pois, conforme a súmula citada, não haverá ressarcimento dos valores já recebidos até o julgamento de mérito do ato de concessão.
	30. Logo, o ato merece proposta de julgamento pela ilegalidade e recusa de seu registro.
31. Excluindo-se o período rural, o tempo de serviço do interessado soma 28 anos, 10 meses e 29 dias. Portanto, no caso em tela pode ser aplicado o entendimento fixado na Súmula TCU 74 para obtenção do tempo mínimo necessário à aposentação com proventos proporcionais, calculados à razão de 30/35 avos, pois a concessão teve vigência inicial em 13/3/1997.
32. Caso opte por recolher a contribuição previdenciária, de forma indenizada, o ex-servidor pode manter seus proventos integralizados.
6.1.	Nota-se que as alegações apresentados pelo recorrente são mera repetição daquelas que já havia encaminhado ao Tribunal por ocasião da sua oitiva (peça 11) e que já foram examinadas e rechaçadas nos fundamentos que levaram a prolação do Acórdão recorrido, sendo que a ilegalidade do ato pelo TCU se deu em razão da jurisprudência pacificada, sintetizada na Súmula-TCU 268, de que há necessidade de comprovação das contribuições previdenciárias relativas ao período averbado de atividade rural com base em certidão emitida pelo INSS, que, no caso do Sr. Amilto José Barchet, é de 8 anos, 8 meses e 11 dias.
6.2. 	Quanto à alegação da decadência, convém mencionar que o ato de aposentadoria/pensão, por ser de natureza complexa, somente se aperfeiçoa com o exame pelo Tribunal de Contas, nos termos do art. 71, III, da Constituição Federal, dos incisos V e X do art. 1º da Lei Orgânica do TCU (Lei 8.443/1992) e do inciso III do art. 17 do Regimento Interno/TCU, que estabelecem a competência das Câmaras do Tribunal para apreciar, para fins de registro, a legalidade de atos de concessão de aposentadoria, como no caso do recorrente, competência que abrange a apreciação, inclusive, da composição do benefício se necessário. 
6.3. 	Insta ressalvar que esta Corte de Contas não está revendo o ato administrativo do INSS, mas apreciando o ato de concessão de aposentadoria do recorrente, para fins de registro, no que tange à legalidade do ato concessivo apresentado pela autoridade administrativa. 
6.4. 	Assim, deve-se analisar o argumento do instituto da decadência sob a perspectiva do ato que está sendo apreciado, no caso concreto, o ato de aposentadoria que deve observar as regras estabelecidas na Súmula Vinculante 3 do Supremo Tribunal Federal (STF) : 
Nos processos perante o tribunal de contas da união asseguram-se o contraditório e a ampla defesa quando da decisão puder resultar anulação ou revogação de ato administrativo que beneficie o interessado, excetuada a apreciação da legalidade do ato de concessão inicial de aposentadoria, reforma e pensão. 
6.5. 	Positivando o entendimento jurisprudencial do STF e desta Corte de Contas, prolatou-se o Acórdão 587/2011-TCU-Plenário, Relator Ministro Valmir Campelo, no qual se firmou entendimento no sentido de que "o TCU, diante de constatação que possa levar à negativa de registro de ato de admissão de pessoal e de concessão de aposentadoria, reforma e pensão, deve assegurar aos beneficiários a oportunidade do uso das garantias constitucionais do contraditório e da ampla defesa, sempre que transcorrido lapso temporal superior a cinco anos quando da apreciação". 
6.6. 	No mesmo sentido destaca-se o MS 24.859 do STF em que se tratou da aplicação do prazo decadencial previsto no art. 54 da Lei 9.784/1999 aos processos do TCU, concluindo que o prazo de 5 anos mencionado naquele artigo tem seu termo inicial a contar do registro da concessão pelo Tribunal de Contas da União. 
EMENTA: CONSTITUCIONAL. ADMINISTRATIVO. PENSÃO. T.C.U.: JULGAMENTO DA LEGALIDADE: CONTRADITÓRIO. PENSÃO: DEPENDÊNCIA ECONÔMICA. 
I.- O Tribunal de Contas, no julgamento da legalidade de concessão de aposentadoria ou pensão, exercita o controle externo que lhe atribui a Constituição Federal, art. 71, III, no qual não está jungindo a um processo contraditório ou contestatório. Precedentes do STF. 
	II.- Inaplicabilidade, no caso, da decadência do art. 54 da Lei 9.784/99.
6.7. 	Este entendimento encontra-se, inclusive, sumulado pelo TCU: 
	Súmula 278 
Os atos de aposentadoria, reforma e pensão têm natureza jurídica de atos complexos, razão pela qual os prazos decadenciais a que se referem o § 2º do art. 260 do Regimento Interno e o art. 54 da Lei nº 9.784/99 começam a fluir a partir do momento em que se aperfeiçoam com a decisão do TCU que os considera legais ou ilegais, respectivamente. 
6.8. 	Destarte, constata-se que o ato inicial de aposentadoria em análise passou a viger a partir de 13/03/1997 e foi disponibilizado ao TCU em 17/10/2012 (conforme formulário SisacNet à peça 31) , tendo sido julgada sua ilegalidade em 9/4/2019, Acórdão 2472/2019-TCU-Segunda Câmara, Relator Ministro-Substituto André Luís de Carvalho (peça 39) , cujo interstício foi superior ao lapso quinquenal aludido, razão pela qual houve necessidade de chamamento do recorrente ao juízo a quo, nos moldes da jurisprudência pátria, conforme ofício constante das peças 6 e 9, bem assim a resposta apresentada pelo inativo, objeto da peça 11.  
6.9.	Assim, não há que falar em decadência nem de lesão ao devido processo legal e muito menos nulidade do processo, pois os procedimentos estabelecidos foram devidamente observados e o ora recorrente pode apresentar sua defesa antes do julgamento pela Corte de Contas Federal do seu ato concessório de aposentadoria.
6.10.	Cabe mencionar ainda que não socorre ao recorrente o fato de a certidão do INSS ter sido anterior à MP nº 1.523/96, convertida na Lei nº 9.528/97, e o exercício da atividade rural referir-se a período antes novembro de 1991, pois a inativação ocorreu após Constituição Federal de 1998, que, em sua redação original, já constava a exigência do recolhimento das contribuições previdenciárias, para fins de contagem recíproca, de períodos relativos ao Regime Geral de Previdência Social (RGPS) , sejam de atividades urbanas ou rurais, conforme se depreende das razões que levaram a prolação do Acórdão 3973/2019-TCU-Primeira Câmara, cujo excerto transcreve-se a seguir:
	Voto revisor
	(...) 
Entendo necessário esclarecer o teor do Acórdão 740/2006-TCU-Plenário, mencionado pelo Relator em seu voto complementar, notadamente porque naquela ocasião o TCU não admitiu a contagem do tempo rural sem contribuição, para fins de aposentadoria no regime estatutário, conforme se depreende da ementa do referido julgado:
Sumário: PESSOAL. APOSENTADORIA. CONTAGEM DE TEMPO DE SERVIÇO. ATIVIDADE RURAL. AUSÊNCIA DE PAGAMENTO DAS CONTRIBUIÇÕES PREVIDENCIÁRIAS. ILEGALIDADE. 
1. É ilegal o ato de aposentadoria que inclui, no cômputo do tempo de serviço, período de atividade rural, sem a comprovação do recolhimento, na época, das contribuições previdenciárias.
2. Conformação da jurisprudência do TCU à do Supremo Tribunal Federal, do Superior Tribunal de Justiça e dos Tribunais Regionais Federais, no tocante à exigência do recolhimento das contribuições previdenciárias, para a legalidade do cômputo do tempo rural.  
Na ocasião, a Sefip havia proposto a legalidade das aposentadorias ao argumento de que todas as certidões - assim como os atos de aposentadoria - eram anteriores à edição da MP 1.523/96 - que instituiu a obrigatoriedade do recolhimento das contribuições previdenciárias.
	(...) 
Mencionei, na ocasião, o voto proferido pela Ministra Laurita Vaz no Recurso Especial 497.143/RS:
"O Supremo Tribunal Federal, interpretando o art. 202, § 2º da Constituição, em sua redação original, entendeu que o dispositivo garantia, especificamente, a contagem recíproca do tempo de contribuição na administração pública e atividade privada, esta última urbana ou rural, e não o aproveitamento simples de tempo de serviço (ADI-MC 1664, Tribunal Pleno, rel. Min. Octávio Gallotti, DJ de 19/12/1997) .
Diante da exegese atribuída à norma constitucional, o Superior Tribunal de Justiça firmou sua jurisprudência no sentido de que o tempo de serviço rural anterior à Lei nº 8.213/91 pode ser utilizado para fins de contagem recíproca tão-somente quando recolhidas, à época da sua realização, as contribuições previdenciárias.
De toda a jurisprudência arrolada, fica evidente que para qualquer hipótese de contagem recíproca de tempo de serviço haverá de ser, necessariamente, tempo de contribuição na administração pública e na atividade privada, esta última urbana ou rural, e não o aproveitamento simples de tempo de serviço.
A possibilidade a que se refere o § 2º do art. 55 da Lei 8.213/91 - o tempo de serviço rural anterior à vigência dessa lei será computado independentemente do recolhimento das contribuições a ele correspondentes - tem aplicação apenas no Regime Geral de Previdência. O caput do art. 55, que faz remissão ao art. 11, afasta qualquer dúvida sobre a finalidade do regramento constante dos incisos do art. 55.
Mesmo pela redação anterior à aprovada pela Lei 9.528/97, a Lei 8.213/91, com base nos art. 55, § 2º e 143, o aproveitamento de tempo de serviço rural anterior a novembro de 1991 era autorizado apenas para a obtenção do benefício mínimo, sendo vedada a sua utilização para efeito de carência, de contagem recíproca e de averbação de tempo de serviço de que tratam os artigos 94 e 99 dessa lei, salvo se o segurado comprovasse recolhimento das contribuições relativas ao respectivo período, feito em época própria". (destaque do original) 
6.11.	O tempo de recebimento do benefício (22 anos) e até mesmo a idade do inativo (71 anos) não tem o condão de tornar legal o que é ilegal, conforme razões que levaram a prolação do Acórdão 3973/2019-TCU-Primeira Câmara, particularmente no caso concreto em que foi permitido ao Sr. Amilto José Barchet continuar aposentado nos moldes da aposentadoria original desde que seja realizada, na atualidade, a indenização do período rural utilizado, ou, caso não queira, pode permanecer aposentado recebendo proventos na razão de 30/35, conforme os itens 9.3.3. e 9.3.4. do Acórdão recorrido.
6.12.	Convém salientar que a dispensa de recolhimento das contribuições previdenciárias de períodos anteriores a Lei n. 8.213/91 é somente para obtenção de benefícios pagos pelo Regime Geral de Previdência Social (RGPS) , conforme ementa a seguir apresentada de julgado do Superior Tribunal de Justiça - STJ:
PREVIDENCIÁRIO. EMBARGOS DE DIVERGÊNCIA. RECONHECIMENTO DE TEMPO DE SERVIÇO RURAL PARA CONTAGEM DE APOSENTADORIA URBANA. RGPS. RECOLHIMENTO DAS CONTRIBUIÇÕES PREVIDENCIÁRIAS. DESNECESSIDADE. EMBARGOS ACOLHIDOS. 1. Não é exigível o recolhimento das contribuições previdenciárias, relativas ao tempo de serviço prestado pelo segurado como trabalhador rural, ocorrido anteriormente à vigência da Lei n. 8.213/91, para fins de aposentadoria urbana pelo Regime Geral de Previdência Social - RGPS, a teor do disposto no artigo 55, § 2º, da Lei nº 8.213/91. 2. A Constituição Federal de 1988 instituiu a uniformidade e a equivalência entre os benefícios dos segurados urbanos e rurais, disciplinado pela Lei n. 8.213/91, garantindo-lhes o devido cômputo, com a ressalva de que, apenas nos casos de recolhimento de contribuições para regime de previdência diverso, haverá a necessária compensação financeira entre eles. 3. Embargos de divergência acolhidos
 (STJ-EREsp: 576741 RS 2004/0127648-3, Relator: Ministro HÉLIO QUAGLIA BARBOSA, Data de Julgamento: 25/05/2005, 53 - TERCEIRA SEÇÃO, Data de Publicação: --> DJ 06/06/2005 p. 178, -> DJ 06/06/2005 p. 178 - destacamos e sublinhamos) 
6.13.	Vê-se que nesse julgado foi garantida a dispensa de recolhimento das contribuições previdenciárias de períodos anteriores a Lei n. 8.213/91 somente para obtenção de benefícios pagos pelo RGPS, sendo que foi feita a ressalva de que se o tempo for utilizado em regime diverso, que no caso em análise é o RPPS, há necessidade do recolhimento das contribuições.
6.14.	Quanto à aplicação da Súmula-TCU nº 74 ao caso do recorrente, cabe salientar que o próprio Acórdão recorrido já possibilitou essa aplicação, conforme dispõe o subitem 9.3.4., caso o Sr. Amilto José Barchet não queira realizar as contribuições previdenciárias, de forma indenizada, na atualidade, poderá permanecer aposentando, recebendo proventos na proporção de 30/35.
6.15.	Assim, as alegações apresentadas pelo recorrente devem ser rejeitadas.
Recorrente: Elisabeth Mozzaquatro Parcianello
7.	Da suposta regularidade do tempo insalubre 
7.1.	Defende a regularidade do ato de alteração da aposentadoria, que acresceu tempo insalubre, com base nas seguintes alegações:
7.2.	I) implemento do prazo decadencial
7.3.	a) decaiu, nos termos do art. 54 da Lei 9.784/99, o direito da Administração promover a nulificação do ato concessório, pois "a recorrente obteve a conversão do tempo especial laborado no período celetista, do qual resultaram efeitos favoráveis de averbação do aludido tempo em seus assentamentos funcionais, em prazo que veio a superar mais de 05 (cinco) anos, visto que tal período foi devidamente utilizado na aposentadoria da servidora, passando a proporcionalidade dos seus proventos de 29/30 para integral (Portaria n° 47, de 13 maio de 2011, publicada no DOU n° 101, de 27 de maio de 2011) , assim, a revisão do ato de conversão e averbação restou superada pelo implemento do prazo decadencial".
7.4.	b) conforme a jurisprudência (AG 200904000394870) , "o ato administrativo de averbação do tempo especial é autônomo e independente, de modo que, uma vez editado, de sua publicação começa a correr o prazo decadencial previsto no art. 54 da Lei n°9.784/1999";
7.5.	c) no bojo da Ação Ordinária n° 5011408-42.2010.404.7100/RS, o Juiz Federal Gabriel Menna Barreto Von Gehlen, da MM. 5ª Vara Federal de Porto Alegre, na sentença proferida em 11/10/2012, ponderou que "a fiscalização de atos administrativos é meramente possível ao TCU"; não sendo, porém, "requisito de existência e validade do ato (como nas hipóteses que pressupõem o registro) ", sendo que tal raciocínio conduz à conclusão de que "o ato de averbação e tempo de serviço é perfeito uma vez lavrado e publicado";
7.6.	d) é inegável a decadência do direito de a Administração declarar a ilegalidade da aposentadoria em decorrência do ato de averbação do tempo especial, pois "publicado e com efeitos jurídicos consolidados já há mais de 05 (cinco) anos".
7.7.	II) Ilegalidades na revisão dos atos praticados à luz da ON-SRH/MPOG nº 07/2007
7.8.	a) o ato já praticado a vinculou ao reconhecimento do direito à conversão do tempo, pela só declaração de a servidora ter reunido os requisitos para o seu alcance, nos termos da regulamentação então vigente (ON-SRH/MPOG n° 07/2010) : a postura atualmente adotada implica direta violação ao regramento contido no art. 2°, inc. XIII, da Lei n° 9.784/1999, na medida em que a autoridade administrativa aponta aplicação retroativa de nova interpretação acerca do tema;
7.9.	b) o ato já praticado deu-se à luz da referida norma e foi "especificamente editada sob o poder e competência normativa da então Secretaria de Recursos Humanos do Ministério do Planejamento, Orçamento e Gestão-SRH/MPOG, gozando, assim, de presunção de legitimidade, sendo que a validade e eficácia da ON-SRH/MPOG n° 07/2010 é até a sua revogação expressa pela ON-SEGEP/MPOG n° 15/2013, mas preservando os efeitos daquela, conforme Nota Técnica CGESP/SAA/SE/MS n° 8, de 27-12-2011;7.10;	
7.10.	c) o art. 24 da Lei 13.655/2018, que alterou dispositivos da Lei de Introdução às Normas do Direito Brasileiro, "veda que, a partir de nova interpretação administrativa, seja declarada a invalidade de situações já perfectibilizadas";	
7.11.	d) a vedação de aplicação retroativa de nova interpretação da Administração, em respeito ao princípio da coisa julgada administrativa, encontra guarida em julgados judiciais, conforme os fundamentos adotados no Voto da Des. Vânia Hack de Almeida na AC 5022588-11.2017.4.04.7100 (Terceira Turma do TRF-4, 18/07/2018) , que é na mesma linha dos julgados AGs 5024693-23.2014.404.000 e 5016417-37.2013.404.000;
7.12.	III) da imposição de obstáculos probatórios quase intransponíveis para a caracterização e comprovação do tempo de atividade sob condições especiais: incompatibilidade da exigência dos meios de prova do RGPS em face dos princípios que regem a Administração
7.13.		a) não se pode exigir do servidor que apresenta a mesma prova exigida no Regime Geral de Previdência Social, conforme se estabeleceu a partir da ON-SEGEP/MPOG n° 15/2013, considerando que "a relação estabelecida entre o servidor e a Administração, no que pertine ao substrato fático-jurídico autorizador do reconhecimento da exposição aos agentes nocivos (insalubres, periculosos e/ou penosos) , dá-se de forma direta, ou seja, o órgão que reconhece essa exposição e lhe confere os respectivos efeitos pecuniários que se concretizam com o pagamento do adicional de insalubridade/periculosidade/penosidade-, é o mesmo que recolhe a contribuição previdenciária e finalmente concede a aposentadoria, diferentemente do que ocorre no RGPS, em que essa mesma relação dá-se de forma indireta, na medida em que empregador (EMPRESAS PRIVADAS) e órgão concedente da aposentadoria (INSS) são distintos, e daí a necessidade de que a prova no RGPS se estabeleça sob todo um aparato de formalidades, com exigência de laudos técnicos e preenchimento de formulários específicos, inclusive sob responsabilidade penal do empregador no tocante à veracidade das informações prestadas" e porque na relação jurídica estatutária "vige a presunção legal de legitimidade dos atos administrativos, não havendo motivação do porquê se questionar, v.g., a inexistência de validade do pagamento do adicional de insalubridade como prova cabal e idônea da exposição do servidor aos agentes nocivos, também para fins previdenciários, 'como que a supor, grosso modo, que o pagamento da vantagem não refletiria exatamente esse 'estado de exposição do servidor', no particular, aliás, poder-se-ia perquirir: teria, então, a Administração concedido o adicional de insalubridade por mera liberalidade, sem ter o devido cuidado de verificar se o servidor estava ou não exposto aos agentes nocivos?";
7.14.		b) as exigências da ON-SEGEP/MPOG n° 15/2013 "constitui-se como verdadeiro retrocesso na interpretação sobre os efeitos do pagamento do próprio adicional de insalubridade e/ou de outros meios de prova que vinham sendo admitidos no processamento dos pedidos de conversão do tempo especial laborado no período de vinculação celetista";
7.15.		c) não há outra saída que seja o reconhecimento pela Administração do reconhecimento do direito que ela própria produziu com base na ON-SRH/MPOG nº 07/2007;
7.16.	IV) ausência de produção de prova pericial adequada no processo administrativo, lesão a princípios constitucionais, devido processo legal, ampla defesa e contraditório
7.17.	a) o entendimento encampado pela Administração, no sentido de não possibilitar a produção de prova pericial que atestasse exposição ou não da servidora a agentes insalubres, reveste-se de violenta arbitrariedade;
7.18.	b) houve no caso "abuso de poder na conduta do administrador público, pois viola, a um só tempo, os princípios constitucionais do devido processo legal (o due process of law, CF/88, art. 50, LIV) , do contraditório e da ampla defesa (CF/88, art. 50, LV) , eis que não propicia defesa adequada ao destinatário do ato", sendo que "essa conduta administrativa afronta, de maneira incontestável, a exigência de proteção da boa-fé do administrado em face dos atos praticados pela Administração";
7.19.	c) a Constituição Federal outorgou garantias processuais aos cidadãos e administrados/servidor, conforme reconhecido na jurisprudência pátria (AMS 00554726 - TRF da 5ª Região, e MS nº 5283/DF do STJ) ;
7.20.	d) a conversão do tempo especial não poderia ter sido suprimida, de maneira arbitrária, sem a observância ampla da garantia ao contraditório e à ampla defesa, visto que a Administração revisou o tempo de serviço da servidora sem que houvesse perícia adequada que atestasse a sua não exposição a agentes insalubres.
7.21.	V) lesão a princípios gerais do direito administrativo, princípios da legalidade, proteção à boa-fé e segurança jurídica
7.22.	a) é indispensável à preservação do Estado de Direito a proteção da boa-fé ou confiança que os administrados têm na ação do Estado, quanto à sua lealdade e conformidade com as leis, sendo que "o princípio da segurança jurídica visa, assim, proteger a confiança dos administrados que acreditaram na legalidade dos atos praticados pela Administração Pública, conferindo estabilidade a todo o tráfego jurídico";
7.23.	b) o Poder Judiciário também se manifestou sobre a prevalência da segurança jurídica sobre a legalidade, em esclarecedora sentença proferida pelo Juiz Federal de Minas Gerais Alexandre Machado Vasconcelos;
7.24.	c) "a inobservância, por parte da demandada, de todos os princípios gerais e constitucionais acima elencados fatalmente conduzirá o ato administrativo à NULIDADE ABSOLUTA, seja pela ausência do devido processo legal, em que assegurada a ampla defesa e contraditório, em decorrência da não produção da prova pericial adequada e necessária, seja pelo vilipêndio aos demais princípios gerais e constitucionais, como o da legalidade, o da proteção da boa-fé e o da segurança jurídica";
7.25.	VI) Direito da requerente a que a administração providencie a emissão do LTCAT
7.26.	a) não poderia a Administração ter promovido a revisão do ato de averbação, sem que, antes, se propiciasse à requerente reproduzir, à luz da ON-SEGEP/MPOG nº 15/2013, o mesmo pleito de conversão de tempo especial no período regido pela CLT;
7.27.	b) as exigências estabelecidas nos arts. 4º, inc. II, 5° e 6° da ON/SEGEP/MPOG n° 15/2013 - que atribuem, como incumbência exclusiva da Administração, o dever de expedir o Laudo Técnico de Condições Ambientais de Trabalho (LTCAT) e o chamado "PPP" (Perfil Profissiográfico Previdenciário) , além de parecer da perícia médica -, sustenta-se que, com relação ao LTCAT, não seria ele obrigatório para o caso concreto da servidora, nos termos do art. 8°, § 1° a 3°, da ON-SEGEP/MPOG n° 15/2013;
7.28.	c) é dever do INSS produzir o laudo técnico pericial que traga à tona, de forma fidedigna, as atribuições que desempenhava no período objeto da conversão do tempo especial, sob pena de praticar ato inválido ante a presunção de legitimidade que paira sob o ato administrativo que conduziu à concessão do adicional de insalubridade à época; importa dizer: ao INSS cabe a prova da não exposição, prova essa que não se exaure no simples preenchimento do formulário PPP, e ainda sem que se conheça, concretamente, as reais atribuições desempenhadas pela servidora no período em relação ao qual a própria Administração reconheceu estar exposta a agentes insalubres.
7.29.	VII) necessidade de inversão do ônus da prova - presunção de legitimidade dos atos administrativos
7.30.	a) o INSS atestou a exposição da servidora a agentes insalubres, procedendo à conversão do tempo especial no ano de 2011, sendo que a partir de novo entendimento suprimiu o tempo especial outrora convertido;
7.31. 	b) o simples Perfil Profissiográfico Previdenciário (PPP) elaborado nos dias atuais não tem força comprobatária para atestar uma situação pretérita de forma fidedigna, devendo "ocorrer produção de laudo pericial que efetivamente ateste as condições de trabalho da servidora no período em discussão, não cabendo a análise superficial das atribuições do cargo da servidora";
7.32.	c) a doutrina e jurisprudência permitem a inversão do ônus da prova, considerando o princípio da presunção de legitimidade dos atos administrativos;
7.33.	d) não basta simples parecer de médico perito do próprio INSS, o qual apenas se baseou nas atribuições de Técnico do Seguro Social e no PPP expedido atualmente, sendo "necessário que seja realizada perícia técnica adequada, efetiva e imparcial a fim de verificar de forma fidedigna se a demandante realmente não esteve exposta a agentes insalubres no período em discussão, o que se constitui em encargo exclusivo da Administração".
7.34.	Pede, por fim, reconhecimento da legalidade da aposentadoria da recorrente, incluindo o do ato que revisou seus proventos mediante a Portaria n° 47, de 13 de maio de 2011 (DOU n° 101, de 27 de maio de 2011) , mantendo-se o pagamento do benefício nos termos em que vem sendo realizado desde então.
Análise:
8.	Da mesma forma, convém trazer à luz excerto do relatório que embasa o Acórdão recorrido acerca do ato de alteração da aposentadoria da Sra. Elisabeth Mozzaquatro Parcianello (peça 41) :
64. Conforme exposto anteriormente, identificou-se a averbação de tempo insalubre (1 ano, 6 meses e 28 dias) e rural (4 anos, 5 meses e 5 dias no ato da interessada) .
65. Consoante o exposto no parágrafo 10, o período rurícola somente poderia ser averbado após o recolhimento da respectiva contribuição previdenciária.
66. O Controle Interno informou, em campo próprio no ato Sisac, que não restou comprovado o recolhimento da contribuição mencionada. Entretanto, comunicou que a ex-servidora seria beneficiário da ação 2009.71.00.035383-4/JF-RS.
67. A legalidade de tal averbação foi analisada pelo Acórdão 7686/2010-TCU-Primeira Câmara, de relatoria do Ministro José Múcio Monteiro, que a julgou irregular e o ato, ilegal. 
68. Em julgamento de pedido de reexame, esta Corte de Contes, informada pela interessada da ação supracitada, suspendeu a determinação para ajuste em seus proventos, nos termos do Acórdão 2765/2012-TCU-Primeira Câmara, de relatoria do Ministro Walton Alencar Rodrigues, até a decisão final do processo judicial. 
69. Assim, não cabe proposta de determinação de imediata alteração de proventos ou retorno à atividade da inativa.
70. Quanto ao tempo insalubre, ressalte-se que a partir da prolação do Acórdão 911/2014-TCU-Plenário, de relatoria do Ministro Benjamin Zymler, esta Corte de Contas passou a entender que a contagem especial de tempo prestado em condições insalubres, penosas e perigosas para servidores ocupantes de cargos de natureza estritamente administrativa, caso da interessada, além de observar os parâmetros definidos no Acórdão 2008/2006-TCU-Plenário, de relatoria do Ministro Walton Alencar Rodrigues, somente poderá ocorrer se efetivamente demonstrada a existência de risco ou de agentes nocivos à saúde no local de trabalho, devidamente atestado por laudo pericial.
71. Consultando-se os autos e o ato Sisac não constam informações a respeito do laudo acima mencionado.
	Resposta à oitiva
	72. Em sua defesa (peça 14) , por meio de sua procuradora, a interessada alegou que:
	a) teria ocorrido a decadência administrativa;
b) seria responsabilidade do INSS, e não da interessada, a comprovação de condições insalubres, penosas ou perigosas em seu ambiente de trabalho.
73. Quanto ao argumento "a", ressalte-se que, conforme exposto nos parágrafos 43-45, o ato de registro de pessoal corresponde a ato complexo e, portanto, só ocorreria sua decadência após o julgamento pelo Tribunal. Logo, a alegação não merece acolhida.
74. Em relação ao argumento "b", frise-se que, consoante o art. 250, V, do Regimento Interno do TCU, o Ministro-Relator ou o Tribunal, diretamente ou por delegação de competência, pode determinar a oitiva do terceiro interessado em qualquer processo de fiscalização de atos e contratos para manifestar-se sobre fatos que possam resultar em decisão desfavorável a ele.
75. Nesse contexto, o direcionamento da oitiva ao interessado atende requisito demandado pelo entendimento do STF de que, passados cinco anos do envio do ato ao TCU, faz-se necessária a abertura de ampla defesa e contraditório na apreciação da legalidade de atos de concessão.
76. Logo, cabe ao inativo, ao receber a oitiva, apresentar provas que sustentem seus argumentos, e não à jurisdicionada, pois é para sua defesa que foi aberto o espaço do contraditório.
77. Assim, tal argumento não merece prosperar, cabendo proposta de julgamento pela ilegalidade do ato e recusa de seu registro.
78. Excluindo-se o tempo insalubre, restam à interessada 29 anos, 4 meses e 8 dias de tempo de serviço total - suficientes para que continua aposentada. Como a ação 2009.71.00.035383-4/JF-RS impede a exclusão do tempo rural, seus proventos devem ser ajustados à proporção de 29/30 avos.
8.1.	Vê-se que o Tribunal considerou ilegal o ato de alteração de aposentadoria da Sra. Elisabeth Mozzaquatro Parcianello em razão do cômputo de tempo insalubre (1 ano, 6 meses e 28 dias) pela falta de laudo pericial que comprove a existência de risco ou de agentes nocivos à saúde no local de trabalho, conforme Acórdão 911/2014-TCU-Plenário. Ademais, foi novamente revisitada a questão da averbação de tempo rural sem as contribuições previdenciárias, que já havia sido impugnado por ocasião da apreciação do ato inicial por meio do Acórdão 7686/2010-TCU-Primeira Câmara, mas que teve os termos suspensos parcialmente pelo Acórdão 2765/2012-TCU-Primeira Câmara até o trânsito em julgado da ação ordinária 2009.71.00.035383-4/RS, que não havia ocorrido até a prolação do Acórdão recorrido. 
8.2.	No tocante ao referido processo judicial, que é referente à Ação Coletiva ajuizada pelo Sindicato dos Trabalhadores Federais da Saúde, Trabalho e Previdência no Estado do Rio Grande do Sul-Sindisprev/RS, cabe mencionar que por ocasião da prolação do Acórdão recorrido encontrava-se pendente de apreciação pelo Superior Tribunal de Justiça o Recurso Especial (Resp) nº 1556399-RS interposto pela União/INSS, o que acabou ocorrendo recentemente (08/10/2019) , conforme a certidão lavrada da deliberação da Primeira Turma da referida corte (peça 66) :
A Turma, por unanimidade, conheceu parcialmente dos recursos especiais e nesta extensão, por maioria, vencidos os Srs. Ministros Relator e Sérgio Kukina, negou-lhes provimento, nos termos do voto do Sr. Ministro Napoleão Nunes Maia Filho, que lavrará o acórdão. (destacamos) 
8.3.	Percebe-se que o indicativo é de que a União e o INSS não obtiveram êxito no referido julgamento, de modo que permanece válido o Acórdão do Tribunal Regional Federal da 4ª Região (TRF4) que garantiu aos filiados do Sindisprev-RS a averbação de período rural sem o recolhimento da contribuição previdenciária.
8.4.	Como o referido processo ainda está em andamento e eventualmente novos recursos no STJ ou até mesmo no STF podem ser manejados pela Advocacia-Geral da União (AGU) e o INSS, cabe ao órgão de origem acompanhar o andamento e adotar as providências cabíveis em relação ao tempo rural, conforme os termos dos Acórdãos mencionados que apreciaram o ato inicial da concessão. 
8.5.	Em relação ao tempo insalubre averbado e tido irregular pelo Acórdão recorrido (1 ano, 6 meses e 28 dias) , convém reiterar que a jurisprudência do Tribunal é pacífica da necessidade de laudo pericial para cargo de natureza eminentemente administrativa, como é o caso da recorrente, já que exerceu o cargo de agente administrativo no Gerência Executiva do INSS - Santa Maria/RS (peça 32) , conforme se extrai do seguinte excerto do voto condutor do Acórdão 10412/2019-TCU-Primeira Câmara:
Quanto ao mérito, jurisprudência pacífica deste Tribunal ampara contagem especial de tempo insalubre para fins de aposentadoria de servidores que trabalharam nessas condições antes da vigência da Lei 8.112/1990, enquanto estiveram vinculados ao regime celetista, conforme Acórdão 2008/2006-TCU-Plenário.
Porém, a contagem especial de tempo prestado em condições insalubres para servidores ocupantes de cargos de natureza estritamente administrativa depende da efetiva demonstração da existência de risco ou de agentes nocivos à saúde no local de trabalho, por meio de laudo pericial. Nesse sentido, o Acórdão 911/2014-TCU-Plenário, cujo sumário transcrevo a seguir:
"SUMÁRIO: PESSOAL. APOSENTADORIA. TEMPO DE ATIVIDADE INSALUBRE EXERCIDO ANTES DO ADVENTO DA LEI 8.112/1990. NECESSIDADE DE COMPROVAÇÃO DA CONDIÇÃO DE INSALUBRIDADE. SIMPLES PAGAMENTO INDISCRIMINADO DO ADICIONAL DE INSALUBRIDADE NÃO GERA DIREITO À CONTAGEM DO TEMPO DE ATIVIDADE ESPECIAL. CARGO DE NATUREZA EMINENTEMENTE ADMINISTRATIVA. NECESSIDADE DE APRESENTAÇÃO DE CERTIDÃO DO INSS, DA QUAL CONSTE A CONCESSÃO DO TEMPO DE ATIVIDADE INSALUBRE, UMA VEZ QUE SE REFERE A TEMPO PRESTADO JUNTO ÀQUELE REGIME DE PREVIDÊNCIA, O QUAL DEVERÁ COMPENSAR O REGIME PRÓPRIO DE PREVIDÊNCIA DOS SERVIDORES, NA PROPORÇÃO DOS ANOS DE CONTRIBUIÇÃO, NA FORMA DA LEI 9.796/1999. ALTERNATIVAMENTE, A TÍTULO DE RACIONALIDADE ADMINISTRATIVA, O ÓRGÃO PODERÁ ELE PRÓPRIO AVERBAR O TEMPO ESPECIAL, DESDE QUE AMPARADO EM LAUDO EMITIDO PELO MINISTÉRIO DO TRABALHO, OU DE PROFISSIONAL POR ELE CADASTRADO, QUE ATESTE AS CONDIÇÕES NAS QUAIS A ATIVIDADE DO SERVIDOR ERA EXERCIDA. ILEGALIDADE E NEGATIVA DE REGISTRO. DISPENSA DA DEVOLUÇÃO DOS VALORES INDEVIDAMENTE RECEBIDOS. DETERMINAÇÕES." (grifo acrescido) 
No voto que fundamenta o referido decisum, o Exmo. Ministro Benjamin Zymler acentua que a averbação relativa a tempo exercido junto ao Regime Geral de Previdência Social (RGPS) deve estar amparada em certidão expedida pelo Instituto Nacional do Seguro Social. Apenas nos casos de cargos cujo exercício envolve, presumivelmente, risco para higidez física, por racionalidade administrativa, é admissível averbação do tempo de atividade insalubre realizada de ofício pelo órgão de origem, como no caso dos médicos, odontólogos, auxiliares de enfermagem e agentes de saúde pública. Em se tratando de cargos que não podem ser beneficiados por tal presunção, a contagem especial deve se fundamentar pela efetiva demonstração da existência de risco ou de agentes nocivos à saúde no local de trabalho.
8.6.	No tocante à alegação de que já decaiu o direito do Tribunal de impugnar o tempo insalubre por não ter sido apresentado o laudo pericial, cabe as mesmas ponderações feitas nos itens 6.2 a 6.9 deste exame, as quais se faz remissão. In casu, constata-se que o ato de alteração da aposentadoria da Sra. Elisabeth Mozzaquatro Parcianello passou a viger a partir de 14/10/1997, sendo disponibilizada ao TCU em 16/09/2011 (conforme formulário SisacNet à peça 32) , tendo sido julgada sua ilegalidade em 9/4/2019, Acórdão 2472/2019-TCU-Segunda Câmara, Relator Ministro-Substituto André Luís de Carvalho (peça 39) , cujo interstício foi superior ao lapso quinquenal aludido, razão pela qual houve necessidade de chamamento da recorrente ao juízo a quo, nos moldes da jurisprudência pátria, conforme ofício constante das peças 5 e 8, bem assim a resposta apresentada pela inativa, objeto da peça 14.
8.7.	Assim, por tratar-se de ato complexo, a operação de eventual decadência somente ocorreria caso o ato de alteração da aposentadoria tivesse sido apreciado pela legalidade e desde que transcorridos 5 anos do julgamento, o que não ocorreu no presente caso. Portanto, não há que falar em decadência. Descabido também é o argumento de que o ato de averbação de tempo de serviço é autônomo em relação ao ato de aposentação, pois a competência prevista no art. 71, inciso III, da Constituição Federal permite ao Tribunal que aprecie todos os aspectos relacionados (atos preliminares) diretamente com ato de aposentação, inclusive as averbações do tempo de serviço/contribuição realizadas pelo órgão de origem que permitiram a inativação do servidor (a) , razão pela qual somente com apreciação do ato final pelo TCU é que inicia a contagem do prazo decadencial caso seja considerado legal pela Corte de Contas Federal.
8.8.	Também não assiste razão à recorrente em relação à afirmação de que houve cerceamento ao direito de defesa, pois, como visto, foi chamada ao juízo a quo para apresentar resposta à irregularidade constatada em seu ato de alteração e pode manejar o presente recurso, aduzindo as ponderações que entendeu cabível. No caso do INSS, convém mencionar que é mero executor da deliberação adotada pelo Tribunal, cabendo a ele, por ocasião da emissão de novo ato, atentar-se pelos parâmetros que foram fixados no Acórdão 911/2014-TCU-Plenário, para reconhecimento, de ofício, de tempo de atividade insalubre de servidora que exerceu cargo de natureza eminentemente administrativa. 
8.9.	Convém mencionar que a jurisprudência consolidada no Tribunal é no sentido de que no controle externo da legalidade do ato de concessão de aposentadoria, o Tribunal não pode inovar, modificando o ato sob apreciação. Nesse sentido, cabe trazer a baila a seguinte passagem constante do relatório que embasa o Acórdão 1170/2008-TCU-Plenário, transcrevendo parte do voto proferido por ocasião da prolação da Decisão nº 414/2002-TCU-2ªCâmara:
Vale rememorar, ainda, que o Tribunal de Contas da União deve apreciar o ato de concessão de aposentadoria voluntária nos limites do que foi pleiteado, por escrito, pelo interessado. É exatamente esse o entendimento há muito consolidado pelo STF, conforme se observa do excerto do MS nº 20.038/DF, in verbis:
"Portanto, no caso presente, o Tribunal de Contas da União, no exercício da atribuição que lhe compete por força do disposto no § 8º do artigo 72 da Emenda Constitucional nº 1/1969, só tem uma alternativa: ou julga válida a aposentadoria [ou a pensão] voluntária nos termos em que foi concedida, ou a julga nula, por ilegal. O que não pode é determinar o registro da aposentadoria em termos diversos dos em que foi ela requerida e deferida, o que implicaria aposentadoria compulsória fora dos casos em que a lei permite." (sublinhamos e destacamos) 
8.10.	Mesmo entendimento vigora no Tribunal acerca de pagamento de parcelas, conforme excerto do voto condutor do Acórdão 4606/2015-TCU-Primeira Câmara a seguir apresentado:
16. Entendo, assim, que, em relação à parcela relativa à incorporação dos quintos, assiste razão à unidade técnica quando afirma ser ilegal o seu pagamento, por não ter sido observado o disposto no art. 2º da Lei nº 6.732/1979. Ainda quanto a esse ponto, cumpre ressaltar que não cabe a esta Corte de Contas apreciar a legitimidade do pagamento da referida vantagem sob ótica diversa da que foi realizada pela Administração Pública, tal como o fez o órgão ministerial, uma vez que, de acordo com o Supremo Tribunal Federal, ao exercer a competência de que cuida o art. 71, inciso III, da Constituição Federal, esta Corte de Contas só tem por alternativa: ou julgar válida a aposentadoria nos termos em que foi concedida ou a julgar nula, por ilegal, sendo-lhe defeso determinar o registro do ato em termos diversos do que foi requerido e deferido pela Administração (cf. MS 20.038/DF, Relator Ministro Moreira Alves, in DJ 27/10/1976; MS 20.691/DF, Relator Ministro Moreira Alves, in DJ 18/12/1987) .
17. Mutatis mutandis, ao meu ver, não pode esta Corte de Contas afirmar a legitimidade do pagamento de determinada parcela que compõe a estrutura remuneratória dos proventos do interessado tendo em consideração fundamento legal diverso do que foi apreciado e decidido pela Administração. (destaques do original) 
8.11.	Dessa forma, não cabe ao Tribunal substituir a Administração, devendo o próprio INSS adotar as providências cabíveis e avaliar à luz da jurisprudência firmada (Acórdão 911/2014-TCU-Plenário) se a Sra. Elisabeth Mozzaquatro Parcianello, ainda que tenha exercido cargo de natureza administrativa, laborou em local onde houve riscos ou agentes nocivos à sua saúde, sendo imprescindível o laudo pericial que ateste tal situação efetiva. Assim, o requerimento da inativa para a realização do laudo técnico pericial deve ser dirigido e encaminhado ao órgão de origem (INSS) e não ao TCU, que, no caso de atos sujeitos a registro, somente julga regular ou não o ato concessório, como já fizera.  
8.12.	Quanto à segurança jurídica e a não retroatividade de nova interpretação, convém salientar que isso foi respeitado à medida que o Tribunal aplicou a Súmula-TCU nº 106, dispensado a reposição dos valores recebidos indevidamente, conforme item 9.2. do Acórdão recorrido. Ademais, mesmo com a exclusão do tempo insalubre (1 ano, 6 meses e 28 dias) a ora recorrente poderá continuar aposentada, recebendo proventos na proporção de 29/30 avos, nos termos do subitem 9.3.7 da deliberação atacada, ou seja, o impacto na vida e nos proventos da Sra. Elisabeth Mozzaquatro Parcianello é de pequena monta, já que o tempo rural sem as devidas contribuições (4 anos, 5 meses e 5 dias) está, no momento, amparado por decisão judicial referente à ação ordinária 2009.71.00.035383-4/RS.
8.13.	Assim, as alegações apresentadas pela recorrente não podem ser acolhidas. 
CONCLUSÃO
9.	Em face da análise das razões recursais apresentadas, concluiu-se que é necessária a comprovação das contribuições previdenciárias de períodos de atividade rural, independentemente se anterior à MP nº 1.523/96, convertida na Lei nº 9.528/97, para utilizar no Regime Próprio de Previdência Social (contagem recíproca) , conforme jurisprudência consolidada do STF e do TCU, razão pela qual é ilegal o ato concessório do Sr. Amilto José Barchet, devendo recolher as contribuições, de forma indenizada, para manter os proventos nos moldes originalmente concedidos, ou, alternativamente, continuar aposentado com proventos calculados na proporção de 30/35 com aplicação da Súmula-TCU 74, sendo ilegal também o ato de alteração da aposentadoria da Sra. Elisabeth Mozzaquatro Parcianello, pois o acréscimo de tempo insalubre de servidor (a) que exerceu cargo de natureza eminentemente administrativa deve ser com base laudo pericial que ateste que efetivamente o trabalhador laborou em condições que representava riscos à saúde, conforme o entendimento firmado pelo Tribunal no Acórdão 911/2014-TCU-Plenário. Assim, os argumentos apresentados pelos recorrentes não tem o condão de modificar o julgado de origem, Acórdão 2472/2019-TCU-Segunda Câmara.
ROPOSTA DE ENCAMINHAMENTO
10.	Ante o exposto, submetem-se os autos à consideração superior, propondo-se, com fundamento no art. 48 da Lei 8.443/1992 c/c os artigos 285 e 286, parágrafo único, do RI/TCU:
	a) conhecer dos recursos e, no mérito, negar-lhes provimento; e
	b) cientificar os recorrentes e os demais interessados do acórdão que vier a ser prolatado, ressaltando-se que o relatório e o voto que o acompanharem podem ser consultados no endereço www.tcu.gov.br/acordaos, no dia seguinte ao de sua oficialização.
          
	É o Relatório.

Glênio Ohlweiler Ferreira (OAB/RS 23.021), Helena Maria Haas (OAB/RS 42.224) e outros.

Procurador Júlio Marcelo de Oliveira.

APOSENTADORIA. CÔMPUTO DE TEMPO RURAL, SEM A COMPROVAÇÃO DO RECOLHIMENTO DA RESPECTIVA CONTRIBUIÇÃO PREVIDENCIÁRIA. INDEVIDA AVERBAÇÃO DE TEMPO DE INSALUBRIDADE SEM LAUDO PERICIAL. ILEGALIDADE. PEDIDO DE REEXAME. CONHECIMENTO. NÃO PROVIMENTO. CIÊNCIA.

APOSENTADORIA (APOS)

Secretaria de Recursos (SERUR); Secretaria de Fiscalização de Pessoal (SEFIP).

Trata-se de pedidos de reexame (peças 47 e 52) interposto pelos Srs. Amilto José Barchet e Elisabeth Mozzaquatro Parcianello contra o Acórdão 2472/2019-TCU-Segunda Câmara (peça 39) , em que este Tribunal, entre outras deliberações, negou registro a seus atos de concessão de aposentadoria, ao impugnar a averbação de tempo de serviço decorrente de trabalho rural sem a comprovação dos recolhimentos previdenciários (em relação ao primeiro recorrente) e a utilização de tempo decorrente de atividade laboral em condições insalubres, sem o devido laudo pericial (no que concerne à segunda) .
2.	Por meio da deliberação acima referida, decidiu-se pela ilegalidade de suas aposentadorias com fundamento no art. 71, III e IX, da Constituição de 1988, nos arts. 1º, V, 39, II, e 45 da Lei nº 8.443, de 1992, e nos arts. 260, § 1º, e 262, § 2º, do RITCU, conforme teor abaixo reproduzido:
VISTOS, relatados e discutidos estes autos de aposentadorias deferidas em favor de Amilto José Barchet, Luiz Gabriel Bernardi, Marines Ana Argenta e Elisabeth Mozzaquatro Parcianello pela Gerência Executiva do Instituto Nacional do Seguro Social (INSS) em Santa Maria - RS;
ACORDAM os Ministros do Tribunal de Contas da União, reunidos em Sessão da 2ª Câmara, com fundamento no art. 71, III e IX, da Constituição de 1988, nos arts. 1º, V, 39, II, e 45 da Lei nº 8.443, de 1992, e nos arts. 260, § 1º, e 262, § 2º, do RITCU, ante as razões expostas pelo Relator, em:
9.1. considerar ilegais os atos iniciais de aposentadoria em favor de Amilto José Barchet  (à Peça 31 sob o nº 10162178-04-2008-000003-6) , Luiz Gabriel Bernardi (à Peça 33 sob o nº 10162178-04-2008-000013-3) e Marines Ana Argenta (à Peça 34 sob o nº 10162178-04-2008-000012-5) , além do ato de alteração em favor de Elisabeth Mozzaquatro Parcianello (à Peça 32 sob o nº 10162178-04-2011-000022-5) , negando-lhes os respectivos registros;
9.2. dispensar o ressarcimento das quantias percebidas indevidamente, mas de boa-fé, em consonância com a Súmula n.º 106 do TCU;
9.3. determinar que, no prazo de 15 (quinze) dias contados da ciência desta deliberação, a Gerência Executiva do INSS em Santa Maria - RS adote as seguintes medidas:
9.3.1. faça cessar os pagamentos decorrentes dos atos ora considerados ilegais, sob pena de responsabilidade solidária da autoridade administrativa omissa, nos termos do art. 71, IX, da Constituição de 1988 e do art. 262, caput, do RITCU; 
9.3.2. dê ciência do inteiro teor desta deliberação aos interessados, alertando-os de que o efeito suspensivo proveniente da eventual interposição de recurso junto ao TCU não os eximirá da devolução dos valores percebidos indevidamente após a notificação, diante do não provimento desse recurso, devendo encaminhar os comprovantes dessa notificação ao TCU no prazo de até 30 (trinta) dias; 
9.3.3. oriente os interessados (Amilto José Barchet, Elisabeth Mozzaquatro Parcianello, Luiz Gabriel Bernardi e Marines Ana Argenta) no sentido de que as suas aposentadorias poderão prosperar por intermédio do necessário recolhimento da correspondente contribuição previdenciária, sob a forma indenizada, para o respectivo período de atividade rural, nos termos da Súmula nº 268 do TCU;
9.3.4. oriente complementarmente o Sr. Amilto José Barchet no sentido de que poderá permanecer aposentado, caso opte pela aplicação da Súmula nº 74 do TCU com o devido ajuste nos seus proventos para assumir a proporção de 30/35 avos;
9.3.5. oriente complementarmente a Sra. Marines Ana Argenta no sentido de que, caso não efetue o recolhimento da correspondente contribuição previdenciária, sob a forma indenizada, ela deverá retornar à atividade para completar o correspondente tempo de contribuição em consonância com as regras atualmente vigentes;
9.3.6. oriente complementarmente a Sra. Elisabeth Mozzaquatro Parcianello no sentido de que poderá permanecer aposentada, com o devido ajuste nos seus proventos para assumir a proporção de 29/30 avos, ante a glosa do tempo de insalubridade para o cargo na área administrativa, sem a efetiva comprovação da correspondente insalubridade;
9.3.7. encaminhe a este Tribunal, nos termos do art. 262, § 2º, do RITCU, os novos atos de concessão das aludidas aposentadorias, sem as ilegalidades indicadas nesta deliberação, com a necessária comprovação do recolhimento indenizado da aludida contribuição previdenciária ou com a referida opção pela aplicação da Súmula nº 74 do TCU em prol de Amilto José Barchet e pelo devido ajuste nos proventos de Elisabeth Mozzaquatro Parcianello com vistas a assumir a proporção de 29/30 avos, permitindo que esses novos atos sejam submetidos à apreciação pelo TCU, na forma do art. 260, caput, do RITCU; 
9.3.8. acompanhe o deslinde das decisões judiciais obtidas pelos Auditores da Receita Federal do Brasil (RFB) no bojo dos Mandados de Segurança 35.490, 35.494 e 35.500 em trâmite no Supremo Tribunal Federal (STF) e faça cessar o pagamento do Bônus de Eficiência e Produtividade previsto na Lei nº 13.464, de 2017, em favor de Amilto José Barchet e de Marines Ana Argenta, no prazo de 30 (trinta) dias contados da eventual desconstituição dessas decisões judiciais, por se tratar de parcela pro labore faciendo expressamente excluída da base de cálculo da correspondente contribuição previdenciária e percebida, assim, em dissonância com o art. 40, caput e §§ 1º, 3º, 4º e 18, da Constituição de 1988, devendo informar o TCU sobre o efetivo cumprimento dessa medida ao final do referido prazo;
9.4. determinar que a unidade técnica adote as seguintes medidas:
9.4.1. envie a cópia do presente Acórdão à Gerência Executiva do INSS em Santa Maria - RS; e
9.4.2. arquive o presente processo, sem prejuízo de promover o monitoramento da determinação proferida pelo item 9.3 deste Acórdão, representando ao TCU, se necessário.
3.	As ilegalidades resumidamente consistiram, como já referido, no cômputo de tempo rural sem comprovação do pagamento das contribuições previdenciárias (8 anos, 8 meses e 11 dias) por parte do Sr. Amilto José Barchet e no acréscimo de tempo insalubre (1 ano, 6 meses e 28 dias) sem que tenha sido apresentado laudo pericial que demonstrasse a existência de risco ou de agentes nocivos à saúde da Srª. Elisabeth Mozzaquatro Parcianello no antigo local de trabalho.
4.	Inconformados, os recorrentes, interpuseram os presentes apelos (peças 47 e 52) , apresentando os argumentos que podem ser resumidos nos seguintes termos:
	a) a averbação do tempo de atividade rural é regular e sua impugnação não tem sustentação jurídica por conta da violação do princípio da segurança jurídica, em razão do decurso de 20 anos após a publicação do ato de aposentadoria; alterações normativas desfavoráveis à concessão ainda não eram vigentes à época;  
	b) a Administração não pode anular o ato de concessão, pois houve decadência desse direito, consoante o art. 54 da Lei n° 9.784/1999;
	c) o art. 24 da Lei 13.655/2018, em conjunto com os procedimentos administrativos presumivelmente legítimos, previstos na ON-SRH/MPOG nº 07/2007, permitem a conversão do tempo de atividade insalubre, da forma como foi feita; 
	d) a anulação do ato se baseou numa indevida aplicação retroativa de nova interpretação da Administração, desrespeitando o princípio da coisa julgada administrativa;
	e) o fato de não lhe ter sido facultada a produção de prova pericial, além da anulação do ato como um todo, constitui lesão aos princípios constitucionais do devido processo legal, da ampla defesa e do contraditório, e aos princípios gerais do direito administrativo, em especial aos da legalidade, da proteção à boa-fé e da segurança jurídica;
	f) o ônus da prova da ausência dos requisitos para a aposentação segundo os termos do ato concessório é da Administração e não da recorrente, em face da presunção de legitimidade dos atos administrativos;
5.	Quanto à admissibilidade, presentes os requisitos insertos no art. 48 da Lei 8.443/1992, cumpre conhecer dos recursos, em ratificação aos despachos às peças 55 e 61.
6.	No mérito, endosso, as análises e conclusões da Secretaria de Recursos, transcritas no Relatório e ratificadas pelo Parquet, quanto ao não provimento dos pedidos de reexame, adotando-as como parte das presentes razões de decidir. Por essas razões, abstenho-me de entrar em detalhes dispensáveis do mérito já examinado com percuciência pela referida Unidade Técnica.
7.	Observo que muitos dos argumentos trazidos pelos recorrentes esbarram em jurisprudência já pacificada nesta Corte de Contas: a questão da convalidação do ato em face do longo tempo decorrido entre sua emissão e o respectivo exame pelo Tribunal; e a alegação de legitimidade da averbação do tempo sob condições insalubres, a despeito da ausência de provas consistentes para a comprovação dessa circunstância laboral.
8.	Quanto à segurança jurídica, esta Corte de Contas aplica tal preceito, em condições semelhantes, em casos muito específicos. O entendimento predominante em nossa jurisprudência é no sentido de que o princípio da segurança jurídica prevalece sobre a legalidade em sentido estrito apenas quando a negativa de registro do ato, após longo decurso de tempo, implicar "prejuízo insuportável e irreversível ao interessado".
9.	Esse prejuízo irreparável ocorre, por exemplo, nas seguintes hipóteses: inviabilidade prática do retorno à atividade após grande decurso de tempo; acometimento de doença incapacitante para o trabalho; idade que impossibilite o retorno à atividade; comprometimento da subsistência do aposentado; e óbito do instituidor, no caso de pensão (vide Acórdão 713/2011-TCU-Segunda Câmara, relator: Ministro Aroldo Cedraz; 2.350/2012-2ª Câmara, relator: Ministro José Jorge; 5.951/2012-1ª Câmara, relatora: Ministra Ana Arraes; 453/2013-2ª Câmara, relator: Ministro José Jorge; entre outros) .
10.	No caso presente, tais condições não ocorrem, máxime porque o próprio acórdão recorrido, em seus subitens 9.3.4 e 9.3.6, orienta os recorrentes de forma a manter seus proventos, ainda que com os reajustes devidos, o que, a meu ver, não pode ser considerado como "prejuízo insuportável e irreversível".
11.	Quanto ao mérito da questão trazida pela Srª. Elisabeth Mozzaquatro Parcianello, alusiva ao tempo de serviço em condições insalubres, a matéria está pacificada nesta Corte de Contas, podendo-se mencionar, nesse passo, o Acórdão 911/2014-TCU-Plenário (relator: Ministro Benjamin Zymler) , considerado paradigma para o entendimento de que essa contagem especial para servidores ocupantes de cargos de natureza estritamente administrativa, somente pode prosperar se efetivamente demonstrada a existência de risco ou de agentes nocivos à saúde no local de trabalho, devidamente atestado por laudo pericial.
12.	Portanto, com base nessas ponderações, considero que os recursos não devam ser providos. Primeiro, porque o Sr. Amilto José Barchet não logrou apresentar argumentos de elidam a necessidade de comprovação de contribuições previdenciárias referentes ao tempo de atividade rural, não importando se o ato de concessão é anterior ou não à Medida Provisória nº 1.523/96 (convertida na lei nº 9.528/97) . Além disso, a Srª Elisabeth Mozzaquatro Parcianello não teve sucesso em apresentar elementos de convencimento a respeito da inexigibilidade de comprovação, por laudo pericial, da existência de risco ou de agentes nocivos à saúde no seu antigo local de trabalho.   
13.	Assim, concordo com o resultado das análises da Serur, referendada pelo MP/TCU, incorporo os argumentos comuns e convergentes como parte das presentes razões de decidir, e Voto por que este Plenário adote a proposta de Acórdão que ora submeto à deliberação.
TCU, Sala das Sessões Ministro Luciano Brandão Alves de Souza, em 1 de setembro de 2020.
RAIMUNDO CARREIRO 
Relator